ACORDAO-COMPLETO-2485459

ACÓRDÃO 1435/2021 ATA 21/2021 - PLENÁRIO

VISTOS, relatados e discutidos estes autos de Representação, formulada por Atlas Empreendimentos e Serviços Eireli (CNPJ 19.535.313/0001-72) , a respeito de possíveis irregularidades ocorridas no Município de Santa Teresinha/BA, relacionadas à Tomada de Preços 001/2021 destinada a contratar empresa para e executar obras/serviços de recuperação de estradas vicinais no Município, no valor estimado de R$ 3.129.830,58, oriundos do Contrato de Repasse 902490/2020;
ACORDAM os Ministros do Tribunal de Contas da União, reunidos em sessão de Plenário, ante as razões expostas pelo Relator e com fundamento no art. 276, § 1º, do Regimento Interno do TCU, em referendar a medida cautelar adotada por meio do Despacho à peça 18 destes autos, transcrito no relatório precedente.

Representação referente à licitação. Referendo de cautelar

Prefeitura Municipal de Santa Teresinha - BA.

3. Representante: Atlas Empreendimentos e Serviços Eireli (CNPJ: 19.535.313/0001-72).

13.1. Ministros presentes: Ana Arraes (Presidente), Walton Alencar Rodrigues, Benjamin Zymler, Raimundo Carreiro, Bruno Dantas e Jorge Oliveira.
13.2. Ministro-Substituto convocado: Augusto Sherman Cavalcanti (Relator).
13.3. Ministro-Substituto presente: Marcos Bemquerer Costa.

ACORDAO-COMPLETO-2531481

Acórdão 683/2022 - Plenário

AUGUSTO SHERMAN

Adoto, como relatório, Despacho que fundamentou a concessão da medida cautelar ora em apreciação (peça 18) :
"Em exame Representação, formulada por Atlas Empreendimentos e Serviços Eireli (CNPJ 19.535.313/0001-72) , a respeito de possíveis irregularidades ocorridas no Município de Santa Teresinha/BA, relacionadas à Tomada de Preços 001/2021 destinada a contratar empresa para e executar obras/serviços de recuperação de estradas vicinais no município, no valor estimado de R$ 3.129.830,58.
2.	Referidos recursos são oriundos do Contrato de Repasse 902490/2020 firmado pelo município de Santa Teresinha/BA junto à União, por intermédio do Ministério do Desenvolvimento Regional, representado pela Caixa Econômica Federal, em 8/10/2020, no valor de R$ 3.161.567,00, sendo R$ 3.157.567,00 da União e R$ 4.000,00 o valor da contrapartida. A vigência do avençado se encerra no dia 5/9/2023, sendo o dia 4/11/2023 a data limite para a apresentação da prestação de contas (peças 11 e 12) .
3.	A Representante alega, em síntese, que: 
a)	teria sido indevidamente inabilitada em virtude de descumprimento ao estabelecido no item 5.1.4.VII-e do edital, que prevê que, na certidão de regularidade perante o Crea/BA, os engenheiros da licitante sejam seus responsáveis técnicos;
b)	outro fundamento de sua inabilitação teria sido o descumprimento do item 5.1.4.V-d do edital, que exigiu dos licitantes comprovação de fornecimento de, no mínimo, 16.567 m3 de material para revestimento primário (cascalho, brita ou solo brita - peça 5, p. 11) , sendo que a Prefeitura considerou que não teria apresentado Certidão de Acervo Técnico/Atestado de Capacidade Técnica com as quantidades mínimas estabelecidas no item 5.1.4.V-d.
c)	o item 5.1.4.V do edital requereu a apresentação de atestados de capacidade técnica, registrados no Crea e em nome do licitante;
d)	a habilitação da empresa QG Construções e Engenharia Ltda. (CNPJ 05.647.206/0001-21) teria sido indevida, por considerar que ela não teria fornecido as notas explicativas do Balanço Patrimonial, de apresentação obrigatória, conforme estabelecido no item 3.17 da Resolução 1255/2009 do Conselho Federal de Contabilidade.
4.	Registro, ainda, que alegações semelhantes também foram apresentadas - em 9/4/2021 (peça 8) - à Comissão de Licitação, na forma de 'recurso administrativo', o qual não fora provido (peça 7, p. 4-7) .
5.	Após exame perfunctório dos autos, inerente à presente etapa processual, a SeinfraUrbana, em pareceres uníssonos (peças 13-15) , propõe conhecer da presente Representação e conceder medida cautelar inaudita altera pars, com fulcro no art. 276 do Regimento Interno/TCU, por entender existente a plausibilidade jurídica do pedido - relativamente aos itens 'a' e 'c' supra - e do periculum in mora - tendo em vista a possibilidade de vir a ocorrer a celebração do contrato decorrente da Tomada de Preços 001/2021 -, bem como a inexistência de indicativos do periculum in mora ao reverso. Propõe, ainda, a realização de diligência e oitivas da Prefeitura de Santa Teresinha/BA e da empresa QG Construções e Engenharia Ltda. - em razão de ter sido a única empresa habilitada no certame em epígrafe (peça 7, p. 15) .
II
6.	Brevemente historiado, desde logo adianto que acolho a referida proposta, incorporando a respectiva análise às minhas razões de decidir, sem prejuízo das considerações e complementações que se seguem.  
7.	Preliminarmente, registro que a representação preenche os requisitos de admissibilidade constantes no art. 235 do Regimento Interno do TCU, devendo ser admitida, nos termos do art. 234, § 2º, segunda parte, do Regimento Interno do TCU, aplicável às representações de acordo com o parágrafo único do art. 237 do mesmo RI/TCU.
8.	Em relação à plausibilidade jurídica do pedido, vale destacar, no que se refere à comprovação de que o profissional detentor dos atestados de responsabilidade técnica integre o quadro permanente da empresa (item 5.1.4.VII do edital - peça 5, p. 12) e seja responsável técnico da empresa (item 5.1.4.VII-e do edital- peça 5, p. 13) - objeto do item 'a' do parágrafo 3 supra -, a unidade técnica aponta que a 'jurisprudência do TCU é na linha de ser ilegal a exigência de comprovação de vínculo permanente do responsável técnico com a empresa licitante' (peça 13, p. 4) .
9.	A este respeito, para além do exame técnico, lembro que o art. 30, §1º, inciso I, da Lei 8.666/1993 expressamente admite, para fins de capacitação técnico-profissional, a comprovação de a licitante possuir em seu 'quadro permanente', na data prevista para entrega da proposta, profissional de nível superior ou outro devidamente reconhecido pela entidade competente. 
10.	Como cediço, existem incontáveis precedentes desta Casa no sentido de considerar que a expressão 'quadro permanente' não implica que o profissional deva integrar os quadros da empresa competidora como empregado ou sócio.
11.	Com efeito, o que se discute é a forma de comprovação do referido vínculo com a empresa licitante, sendo que o edital previu a possibilidade de comprovação mediante (i) profissional como empregado da licitante, (ii) profissional autônomo com contrato de prestação de serviços e (iii) profissional como sócio da licitante - peça 5, p. 12. 
12.	O que se percebe, a partir dos termos do instrumento convocatório, é a impossibilidade de se atender à referida regra legal por meio de declaração de contratação futura do responsável técnico detentor do atestado apresentado, acompanhada da anuência deste, alternativa que não acarretaria a geração antecipada de despesa para o licitante, em atenção ao disposto no item 9.3.4 do Acórdão 1446/2015-TCU-Plenário e ao princípio da competitividade do certame.
13.	No mesmo sentido tem-se a exigência de que o referido engenheiro seja responsável técnico da empresa (item 5.1.4.VII-e do edital- peça 5, p. 13) , de sorte que ambas as exigências devem ser objeto de oitiva, nos termos sugeridos pela unidade instrutiva.
14.	No tocante ao item 'b' supra (não apresentação de Certidão de Acervo Técnico/Atestado de Capacidade Técnica com as quantidades mínimas estabelecidas no item 5.1.4.V-d) , vale destacar que os atestados fornecidos pela Representante não se encontram juntados aos presentes autos, até o momento, o que impede qualquer conclusão a este respeito. Nesse sentido, afigura acertada a proposta instrutória de realizar diligência à Prefeitura, a fim de dirimir as dúvidas a este respeito.
15.	Quanto à exigência de atestado de capacidade técnico-operacional registrado pelo Crea (item 5.1.4.V do edital - peça 5, p. 11) - item 'c' supra -, a jurisprudência desta Casa (a exemplo do Acórdão 128/2012-TCU-Segunda Câmara) tem considerado que representa afronta ao disposto no art. 30 da Lei 8.666/1993.
16.	Por fim, em relação ao item 'd' supra, relativamente à habilitação da empresa QG Construções e Engenharia Ltda. mesmo diante da ausência de fornecimento das notas explicativas do Balanço Patrimonial, a alegação não merece prosperar, dado inexistir - no edital ou no art. 31 da Lei 8.666/1993 c/c seu art. 27 - obrigatoriedade para sua apresentação.
17.	Consoante ressalta a unidade instrutiva, o Acórdão 11030/2019-TCU-Segunda Câmara - citado pela Representante (peça 4, p. 20) - trata de situação diversa, na qual licitante fora considerada inabilitada por deixar de atender à cláusula do edital que previa a entrega das notas explicativas do Balanço Patrimonial, de sorte que tal precedente não se aplica ao caso vertente.
18.	Nesse sentido, a Representante alega ainda a ausência de apreciação, por parte da comissão de licitação, das razões recursais a este respeito (peça 4, p. 19-21; peça 8, p. 13-15) . Ainda que, de fato, não se tenha identificado exame específico a este respeito, considero, a partir da conclusão do item anterior, que tal omissão reveste-se de impropriedade de ordem formal, o que dispensa a realização de oitiva própria a respeito.
19.	Em outro giro, acolho a análise técnica quanto à existência do requisito do periculum in mora, tendo em vista a possibilidade de vir a ocorrer a celebração do contrato decorrente da Tomada de Preços 001/2021 e o agendamento da sessão de abertura da proposta de preços da empresa habilitada para o dia 19/5/2021 (peça 7, p. 2) . 
20.	Ademais, inexiste nos autos indicativo de periculum in mora reverso decorrente da adoção da presente medida, autorizando-se - nos termos previstos no caput do art. 276 do Regimento Interno/TCU - a expedição de medida cautelar a fim de que a Prefeitura suspenda o andamento da Tomada de Preços 001/2021, até que o Tribunal delibere sobre o mérito da matéria ora em apreço. 
21.	Por fim, considerando-se a notícia dos autos de que uma única empresa teria sido habilitada no certame - a despeito da participação do total de dezesseis empresas (peça 4, p. 3) - e as alegações da possível existência de direcionamento da licitação, faz-se mister aproveitar o ensejo da diligência a ser realizada e obter cópia integral dos autos do procedimento licitatório, para posterior exame pela unidade técnica.
22.	Ante todo o exposto, acolho, com o referido acréscimo, a proposta de encaminhamento vazada à peça 13, p. 6-7, item 47, no sentido de:
a)	conhecer da presente Representação, satisfeitos os requisitos de admissibilidade previstos no art. 113, § 1º, da Lei 8.666/93, c/c os arts. 235 e 237, inciso VII, do Regimento Interno deste Tribunal, e no art. 103, § 1º, da Resolução TCU 259/2014;
b)	deferir o pedido de concessão de medida cautelar, sem oitiva prévia, com fulcro no art. 276 do Regimento Interno/TCU, tendo em vista a existência dos elementos necessários para sua adoção, a fim de que a Prefeitura de Santa Teresinha/BA suspenda o andamento da Tomada de Preços 001/2021, até que o Tribunal delibere sobre o mérito da matéria ora em apreço e, caso algum contrato já tenha sido firmado, abstenha-se de praticar qualquer ato com vistas à sua execução até a deliberação definitiva desta Corte;
c)	realizar a oitiva da Prefeitura de Santa Teresinha/BA, com amparo no art. 276, § 3º, do Regimento Interno/TCU, para que, no prazo de quinze dias, se pronuncie em relação aos pressupostos da cautelar deferida, e quanto aos seguintes pontos relativos à Tomada de Preços 001/2021:
c.1) exigência de atestado de capacidade técnico-operacional emitido pelo CREA em nome de licitante (item 5.1.4.V do edital) ;
c.2) comprovação de que o profissional detentor dos atestados de responsabilidade técnica integre o quadro permanente da empresa (item 5.1.4.VII do edital) e seja responsável técnico da empresa (item 5.1.4.VII-e do edital) ;
c.3) demais informações que julgar necessárias; 
d)	realizar, nos termos do art. 276, § 3º, do Regimento Interno/TCU a oitiva da empresa QG Construções e Engenharia Ltda. (CNPJ 05.647.206/0001-21) para, no prazo de quinze dias, manifestar-se, caso queira, sobre os fatos constantes nos subitens 'c.1' e 'c.2' retro mencionados, assim como sobre os pressupostos da cautelar adotada;
e)	diligenciar, com fundamento nos arts. 157 e 187 do Regimento Interno do TCU, a Prefeitura de Santa Teresinha/BA, para que, no prazo de até quinze dias, encaminhe cópia integral dos autos do procedimento licitatório, inclusive dos documentos de habilitação da empresa Atlas Empreendimentos e Serviços Eireli;
f)	encaminhar cópia da instrução de peça 13 à Prefeitura de Santa Teresinha/BA e à empresa QG Construções e Engenharia Ltda. (CNPJ 05.647.206/0001-21) , com vistas a subsidiar o atendimento das letras 'c' e 'd';
g)	alertar a Prefeitura de Santa Teresinha/BA quanto à possibilidade de o Tribunal vir a determinar a anulação da Tomada de Preços 001/2021, caso haja indicativo de afronta às normas legais e/ou possibilidade de ocorrência de prejuízos à Administração, bem como quanto à possibilidade de o TCU vir a determinar o retorno de fase do certame, caso confirmadas as irregularidades indicadas na letra 'c', além da suspensão de eventual contrato firmado;
h)	comunicar a Representante a presente decisão."
É o Relatório.

Gillonarth Oliveira de Araújo (045.920.065-85), representando Atlas Empreendimentos e Serviços Eireli.

Não atuou.

REPRESENTAÇÃO. TOMADA DE PREÇOS. CONTRATO DE REPASSE. EXIGÊNCIAS DE ATESTADOS. INDÍCIOS DE INABILITAÇÃO INDEVIDA. POSSÍVEL RESTRIÇÃO À SELEÇÃO DA PROPOSTA MAIS VANTAJOSA. ADOÇÃO DE MEDIDA CAUTELAR INAUDITA ALTERA PARS. REFERENDO DO PLENÁRIO.

REPRESENTAÇÃO (REPR)

Secretaria de Fiscalização de Infraestrutura Urbana (SeinfraUrbana).

Em exame Representação, formulada por Atlas Empreendimentos e Serviços Eireli (CNPJ 19.535.313/0001-72) , a respeito de possíveis irregularidades ocorridas no Município de Santa Teresinha/BA, relacionadas à Tomada de Preços 001/2021, destinada a contratar empresa para  executar obras/serviços de recuperação de estradas vicinais no Município, no valor estimado de R$ 3.129.830,58.
Preenchidos os requisitos de admissibilidade, ratifico o Despacho de conhecimento da inicial como representação. 
Em cognição sumária e não-exauriente, depreendi dos autos o fumus boni iuris decorrente dos indícios de a Representante ter sido indevidamente inabilitada em virtude de descumprimento de exigência de que, na certidão de regularidade perante o Crea/BA, os engenheiros da licitante sejam seus responsáveis técnicos e, em relação à apresentação de atestados de capacidade técnica, estes serem registrados no Crea e em nome do licitante.
Relativamente ao periculum in mora, há que se destacar a possibilidade de vir a ocorrer a celebração do contrato decorrente da Tomada de Preços 001/2021, sendo que a sessão de abertura da proposta de preços da única empresa habilitada estaria agendada para o dia 19/5/2021 (peça 7, p. 2) . 
Estando presentes os requisitos liminares, bem assim ausente o periculum in mora reverso, adotei de medida cautelar inaudita altera pars, nos termos constantes do Despacho transcrito no relatório precedente.
	Dessa forma, submeto ao referendo do Plenário a medida cautelar em questão, conforme minuta de acórdão a seguir, nos termos do art. 276, § 1º, do Regimento Interno do TCU.
TCU, Sala das Sessões, em 16 de junho de 2021.
AUGUSTO SHERMAN CAVALCANTI 
Relator